【裁判字號】    90,台上,1968
【裁判日期】    901102
【裁判案由】    履行契約
【裁判全文】
最高法院民事判決                                九十年度台上字第一九六八號
    上  訴  人  乙○○
    訴訟代理人  王年柿律師
    被 上訴 人  甲○○
    訴訟代理人  陳鄭權律師
右當事人間請求履行契約事件，上訴人對於中華民國八十九年二月二十九日台灣高等
法院第二審判決（八十八年度上字第一○二七號），提起上訴，本院判決如左：
    主  文
原判決除假執行部分外廢棄，發回台灣高等法院。
    理  由
本件被上訴人主張：兩造係兄弟，於民國八十一年六月二十三日與其他兄弟即訴外人
黃文立、黃水木、黃六德、黃建民訂立合約書（下稱系爭合約書），約定父親生前購
買分別登記於各兄弟名下之二十八筆土地，如有出售，須由兄弟過半數以上同意方得
為之，所得價款扣除費用後由兄弟六人平均分配。其中坐落桃園縣八德市○○段（下
稱大湳段）九七五、九七九號土地為系爭合約書所載登記於上訴人名下之土地，上訴
人於八十六年六月二十五日出賣他人，依約伊應受分配新台幣（下同）一百七十二萬
三千五百八十三元，上訴人雖以伊將所有坐落同縣大園鄉○○○段大埔小段（下稱大
埔小段）五五五、五七五號土地出售，未給付上訴人應分配款三百八十二萬五千元為
由主張抵銷，然該二筆土地非屬合約所列土地，伊並無分配予兄弟之義務等情，爰依
兩造合約，求為命上訴人給付一百七十二萬三千五百八十三元並加計法定遲延利息之
判決。
上訴人則以：伊出售大湳段九七五、九七九號土地，依約固應分配與被上訴人一百七
十二萬三千五百八十三元。惟兩造及其兄弟於五十九年分家，伊父同意以其所有財產
由兄弟六人分配，兄弟乃推黃水木就伊父單獨所有土地（即單業）分配與兄弟各人，
至伊父與他人共有之土地（即共業），則口頭約定無論登記何人名義，均將來再行分
配。伊父生前登記被上訴人名下之大埔小段五五五、五七五號土地，及以其他兄弟名
義登記之大湳段九四七、八三八之三、八三八之一二、大埔小段四○一、四一三、四
一四、四一六、四二四號土地，共計十筆，均屬伊父與他人共有土地，尚未分配，系
爭合約書內僅列另二十八筆土地，漏列之上開十筆土地，仍屬兩造及其兄弟共有。大
埔小段五五五號土地應有部分一四四○○○分之三一五○○、五七五號土地應有部分
一四四○○○分之三一五○○，面積合計約三百零六坪，被上訴人於八十三年五月十
六日出售，據其他共有人稱每坪售價為七萬五千元，被上訴人之應有部分所得價金為
二千二百九十五萬元，伊應分配六分之一即三百八十二萬五千元，與被上訴人主張之
前開債權一百七十二萬三千五百八十三元，給付種類相同，並均屆清償期，自足抵銷
等語，資為抗辯。
原審將第一審所為被上訴人敗訴之判決廢棄，改判如其聲明，無非以：兩造及其兄弟
黃六德、黃文立、黃水木、黃建民於八十一年六月二十三日訂立系爭合約書，約定伊
等父親生前購買分別登記於各兄弟名下之二十八筆土地，如有出售，所得價款扣除費
用後由兄弟六人平均分配；上訴人名下之大湳段九七五、九七九號土地載於合約書，
於八十六年六月二十五日出售他人，應分配被上訴人一百七十二萬三千五百八十三元
等情，為兩造不爭之事實。茲上訴人以被上訴人出售其名下之大埔小段五五五、五七
五號土地應有部分，其應得之分配款三百八十二萬五千元，為抵銷之抗辯。被上訴人
雖自認售地之事實，惟否認該土地應有部分為伊兄弟共有，兩造情詞各執。經查：(一)
兩造及其兄弟六人訂定系爭合約書，約定與他人所共有，而分別登記於黃六德、黃文
立、黃水木、及兩造五人名下之二十八筆土地，實為兄弟六人均等所有，該等土地需
兄弟過半數以上之同意方得出售，價款扣除費用後由兄弟六人平均分得，大湳段九四
七、八三八之三、八三八之一二、大埔小段五五五、五七五、四一三、四一四、四一
六、四二四號土地十筆，非系爭合約書所定之二十八筆土地，其中大埔小段五五五、
五七五號土地，係被上訴人於六十八年八月二十七日自其父黃阿傳以買賣為原因移轉
登記取得應有部分各一四四○○○分之三一五○○；大湳段九四七號土地應有部分三
分之一，係於五十八年間以判決買賣為原因登記為黃水木所有；大湳段八三八之三號
土地應有部分一一○九五八分之一一六八八、一一○九五八分之三一七九一，於五十
五年間以買賣為原因登記為黃水木、黃六德所有，大湳段八三八之一二號土地應有部
分依序一一○九五八分之一一六八八、一一○九五八分之三一七九一，於五十五、五
十七年間分別以買賣為原因登記為黃水木、黃六德所有；大埔小段四○一、四一三、
四一四、四一六、四二四號土地應有部分依序五六六二九分之二七四八六（原判決誤
繕為五六六二九分之二五三○五）、一四四○○○分之三一五○○（原判決誤繕為四
四○○○分之三一五○○）、五六六二九分之二七四八六（原判決誤繕為五六六二九
分之二七四八）、一四四○○○分之三一五○○（原判決誤繕為四四○○○分之一三
五○○）、五六六二九分之二七四八六，係於六十七年十月十六日由黃阿傳以買賣為
原因移轉登記為黃六德所有，有土地登記簿謄本可稽。(二)前開十筆土地，於系爭合約
書訂定十餘年前或二十餘年前，即登記在被上訴人、黃六德、黃水木三人名下，除大
埔小段五五五、五七五、四一○、四一三、四一四、四一六、四二四號七筆土地，於
五十九年分家後由被上訴人及黃六德於六十七、六十八年間自其父黃阿傳處取得所有
權外，其餘大湳段九四七、八三八之三、八三八之一二號等三筆土地，黃水木、黃六
德於五十五、五十七、五十八年間取得所有權，兩造及其兄弟焉有不知之理，倘如上
訴人所謂五十九年間分產時兄弟間此十筆土地有共業未分之約定，則八十一年間訂立
系爭合約書時，即應將該等土地與其餘二十八筆土地一併載入，始符常理，既未記載
，亦未見異議，實有違常情，上訴人指係漏載云云，委無足取。(三)大埔小段五五五、
五七五號、四一○、四一三、四一四、四一六、四二四號七筆土地，係分家後始由被
上訴人及黃六德於六十七、六十八年間自其父黃阿傳處取得所有權，既於分產八、九
年後始取得所有權，又如何於五十九年分家時與上訴人及其兄弟約定，該七筆土地係
兄弟六人共同擁有，賣得之價金須兄弟六人平分？證人黃六德附和上訴人所謂於五十
九年間有共業未分約定之證詞，顯不足採。且五十九年分產時，該七筆土地尚登記為
兩造之父黃阿傳所有，倘果有該約定，自應於分產表中明確記載，而遍查該分產表之
內容，卻未見有關共業未分之記載，足徵非屬五十九年間分產約定之範疇。況如於分
產時約定共同擁有該七筆土地，黃阿傳於分產後尚健在，自無可能將大埔小段五五五
、五七五號土地應有部分移轉登記與被上訴人，將大埔小段四○一、四一三、四一四
、四一六、四二四號土地應有部分移轉登記與黃六德。(四)證人黃六德雖證稱：五十九
年分家時，登記父親單獨所有之土地有分配，與他人共有土地則未分配，僅言明如有
買賣，價金再分配云云，惟就大湳段九四七、八三八之三、八三八之一二、大埔小段
四○一、四一三、四一四、四一六、四二四號八筆土地，先證稱：買時即登記伊與黃
水木名下，是兄弟大家共同出資買的云云，嗣稱：五十九年分財產……伊分到五七四
號，其他地號不記得……五七四的部分沒有辦過戶，還是伊和被上訴人共有，……當
初單業都有分，共業都沒分。共業的部分是約定賣出去之後，價金一人分六分之一。
……五五五、五七五地號伊和被上訴人共有的，登記被上訴人名字，伊不知為何父親
辦給他，如果賣五七五、五五五土地，錢要分一半給伊。……五七五、五五五地號是
伊父親和人共業的，所以沒有分，是兄弟大家要分的。……應該是共業沒分，單業有
分，其他的我不記得。所以應該是後來講的才是正確云云，復證稱：八十一年間為何
沒有將那十筆土地記載在合約，伊不知道，……伊名下七筆土地以後賣了是要大家分
的，因為是共業的，五十九年分家時就講好，共業的以後賣了要一起分，當時是父親
買的，登記在伊名下云云；就大埔小段五五五、五七五地號土地究係分歸何人所有，
或謂與被上訴人共有，或謂兄弟六人共有，及前揭十筆土地係何人出資購買，或謂兄
弟出資，或謂父親出資，前後矛盾，反覆不一，已難採信；又大埔小段四○一、四一
三、四一四、四一六、四二四地號土地，黃六德係於六十七年間始取得所有權，自不
可能與其兄弟於五十九年間分家時即有共業未分之約定，其證詞不足採信；再者，證
人黃水木（原判決誤繕為甲○○）證稱：五十九年分家時有無約定要把那十筆土地拿
出來分，伊不記得了……云云，上開證人與兩造為兄弟關係，就本件訴訟結果均利害
攸關，其證言未盡一致，難免有偏頗之虞，尚難遽予採為有利於上訴人之認定。(五)證
人黃石輝證稱：上訴人賣九七九、九七五土地是伊經手，該土地係伊和上訴人共有，
此二筆土地賣掉，伊父親與伯父共分一半，上訴人六兄弟有一半，由黃水木來拿支票
，上訴人不給被上訴人，因上訴人說被上訴人以前賣地的錢也沒分給他。除被上訴人
外，其他五人都拿到錢。被上訴人以前賣五五五、五七五號土地，賣後（叫）伊去協
調，被上訴人同意扣掉傭金和費用，價款拿出來分給六兄弟，當時他們兄弟幾乎都到
齊了。過一段時間，他們又通知伊去，他們六兄弟吵架，被上訴人不願把錢拿出來分
。他們兄弟如何分家我不太清楚……云云，然被上訴人否認證人有協調及應允平分價
款之事，縱證人所述屬實，充其量亦僅證明兩造於本件糾紛產生後協調價金如何分配
之情事，尚不足證明兩造五十九年分產時，即就大埔小段五五五、五七五號及其餘八
筆土地有約定出售價金應分配予六兄弟，或系爭合約書漏列前開十筆土地之事實。(六)
證人黃水木證稱：……除分產表上所記載之外，別無其他約定云云，分產表亦未見有
「共業未分」或相關同義文字之記載，互核相符，益證五十九年分產時，該分產表上
記載之土地即為兩造及其兄弟六人分產之範圍，其餘未記載於該分產表上之土地究竟
如何分配，並無特別約定，迨八十一年間，兩造之父母均死亡後，尚有部分土地未分
配，始經兩造及其兄弟六人同意，將系爭合約書上所載二十八筆土地協議出賣再分配
價金，至未載於系爭合約書上之前開十筆土地，既非屬五十九年間分產之內容，亦非
八十一年合約書約定之範疇，應堪認定。(七)依卷附上訴人不爭之五十九年分產表觀之
，兩造及其兄弟六人，於其父母尚健在之五十九年即將財產事先分為六份，並由彼等
之母抽簽決定號次，再對照分產表上之編號，結果一至六號依序由被上訴人、黃六德
、黃文立、黃水木、上訴人、黃建民分得，業據證人黃水木證述明確，而前開分產表
除編號一及二號部分，即被上訴人與黃六德分得部分，各有一筆建地未載地號，僅記
載面積均同為○點一二七五公頃以外，其餘兩造及其兄弟所分得之各筆土地之地目、
地號、面積，均詳載於該分產表上，而該被上訴人與黃六德分得未載地號之建地，均
記載地位為「本厝地」，究係何指？被上訴人主張：係大埔小段五五五、五七五、五
七四號等三筆土地，由被上訴人與黃六德各分二分之一云云，惟上訴人否認大埔小段
五五五、五七五號土地屬該「本厝地」，查證人黃曾梅妹為被上訴人之配偶，證言難
免偏頗；而依證人黃江美麗即黃六德之配偶之證詞，大埔小段五七四號土地當時之面
積為○點一六二五公頃，與前揭分產表記載編號一（被上訴人分得部分）與編號二（
即黃六德分得部分）中之本厝地面積，均記載為○點一二七五公頃，完全不符，均難
以採信，雖被上訴人主張該「本厝地」係指大埔小段五七四、五五五、五七五號土地
，則系爭三筆土地面積之一半為○點一三一九公頃與分產表記載之面積○點一二七五
公頃，相差○點○四四公頃至為接近，然究非完全相符，該本厝地究係指大埔小段五
七四號土地？抑或指大埔小段五七四、五五五、五七五地號土地？即難予認定。惟無
論該本厝地究何所指，縱未包括大埔小段五五五、五七五號土地，亦無法證明大埔小
段五五五、五七五號土地於五十九年間分產時，就該二筆土地與其餘八筆土地出售價
金由兄弟六人平均分配之口頭約定，上訴人復未提出其他證據證明為抵銷之債權存在
，從而被上訴人依約請求上訴人給付其出售大湳段九七五、九七九號土地之分配款一
百七十二萬三千五百八十三元本息，自應准許等詞，為其判斷之基礎。
惟查證人黃石輝具結證稱：被上訴人以前賣五五五、五七五號土地，賣後叫伊去協調
，被上訴人同意扣掉傭金和費用，價款拿出來分給六兄弟，當時他們兄弟幾乎都到齊
了。過一段時間，他們又通知伊去，他們六兄弟吵架，被上訴人不願把錢拿出來分等
語（見原審卷第一一七頁），則上訴人出售大湳段九七五、九七九號土地分配價金發
生本件糾紛之前，被上訴人出售大埔小段五五五、五七五號土地似已發生糾紛，否則
怎有被上訴人出售後叫黃石輝協調之事，究竟黃石輝有無協調﹖若有協調，在場者何
人﹖協調之結果如何﹖被上訴人何以同意價款與兄弟分配﹖事後又發生何爭執﹖均屬
不明，而此攸關兩造財產分配事實之認定及被上訴人本件請求有無理由之判斷，即有
進一步調查審認之必要。原法院未為調查審認，竟謂黃石輝之證言，充其量僅證明兩
造於本件糾紛產生後協調價金如何分配之情事，進而為上訴人不利之論斷，不惟與黃
石輝之證詞內容不符，更難謂已盡調查之能事，於法殊屬未合。上訴論旨，指摘原判
決不當，求予廢棄，非無理由。
據上論結，本件上訴為有理由。依民事訴訟法第四百七十七條第一項、第四百七十八
條第一項，判決如主文。
中      華      民      國     九十     年     十一     月      二      日
                              最高法院民事第六庭
                                  審判長法官  吳  正  一
                                        法官  劉  福  來
                                        法官  鄭  玉  山
                                        法官  葉  勝  利
                                        法官  朱  建  男
      右正本證明與原本無異
                                              書  記  官
中      華      民      國     九十     年     十一     月    二十三    日


司法院資訊處製作；財團法人民間司法改革基金會備份。
